臺灣桃園地方法院民事判決
上　訴　人　甲○○
訴訟代理人　陳欣佑律師
被 上訴 人　誠泰商業銀行股份有限公司
法定代理人　乙○○
訴訟代理人　丙○○
上列當事人間請求給付票款事件，上訴人對於中華民國94年3 月
28日本院中壢簡易庭93年度壢簡字第808 號第一審判決提起上訴
，本院於民國94年10月11日言詞辯論終結，判決如下：
    主  文
上訴駁回。
第二審訴訟費用由上訴人負擔。
    事實及理由
一、按當事人喪失訴訟能力或法定代理人死亡或其代理權消滅者
    ，訴訟程序在有法定代理人或取得訴訟能力之本人承受其訴
    訟以前當然停止；又訴訟代理權，不因本人死亡、破產或訴
    訟能力喪失而消滅；法定代理有變更者亦同，民事訴訟法第
    170 條、第73條分別定有明文。本件被上訴人之原法定代理
    人為林誠一，但於訴訟中變更法定代理人為乙○○，有被上
    訴人提出之董事會議事錄1 紙在卷可稽，揆諸前揭說明，被
    上訴人聲明由乙○○承受訴訟，尚無不合，應准許之。
二、被上訴人起訴主張：
  　緣訴外人霖詠企業有限公司（下稱霖詠公司）於民國93年3
    月間，向被上訴人申貸無擔保放款授信，被上訴人行員審核
    後，認為有增提票據擔保之必要，請求霖詠公司提供擔保，
    霖詠公司乃持由上訴人所簽發之如附表所示面額新臺幣（下
    同）390,371 元經霖詠公司背書且未禁止背書轉讓之支票（
    下稱系爭支票）1 紙、暨另2 紙支票（3 紙支票合計面額
    1,004,931 元）作為擔保交付被上訴人收執，被上訴人乃於
    93年3 月30日實際撥貸100 萬元借款予霖詠公司，被上訴人
    係善意並以相當之對價取得系爭支票，詎系爭支票經依期提
    示竟遭退票，爰依票據法第5 條第1 項、第126 條、第133
    條之規定，本於票款給付請求權，請求上訴人給付系爭票款
    。原審如數判決上訴人應給付被上訴人390,371 元，及自93
    年7 月6 日起至清償日止，按年利率百分之6 計算之利息，
    並定擔保金額為准、免假執行之宣告。被上訴人對於上訴人
    之上訴則於本院聲明：請求駁回上訴。
三、上訴人抗辯：
  (一)霖詠公司於本件向被上訴人借款時，已陷於財務債信狀況不
    良之狀況，若被上訴人事前確實徵信即可得知霖詠公司已無
    還款能力。其次，上訴人僅為被上訴人行庫存款戶且訴外人
    韋紹霖前此還款狀況良好，是以被上訴人未曾提示上訴人商
    業客票取款，被上訴人本無從得知上訴人擔保還款能力是否
    足以清償票款，乃被上訴人竟庭稱其徵信上訴人於被上訴人
    行庫往來票信良好，實為卸責之詞。又被上訴人未曾通知上
    訴人即提示票據，使上訴人未即處理票款而跳票致債信不良
    。依上述足認被上訴人取得系爭票據縱無故意亦有重大過失
    ，其不得享有票據上權利。
  (二)被上訴人並未舉證證明其與霖詠公司之借貸關係係以上訴人
    所簽發之系爭支票作為借款擔保。且按銀行授信實務上俗稱
    之「票貼」即為銀行法上之「貼現」，「貼現」之標的係以
    本票或匯票為限，支票性質上乃支付工具，與本票、匯票係
    屬信用工具不同，故支票不能作為「貼現」授信契約之標的
    。本件被上訴人借款予霖詠公司要求提供系爭支票作為擔保
    ，實與經營「票貼」業務無異（交易標的均為客票、徵信過
    程亦無不同，僅核貸成數不同，本件甚至比票貼條件要求更
    為寬鬆），而其以支票承作票貼業務乃違反票據法第128 條
    之規定，依民法第71條應為無效。又本件被上訴人與霖詠公
    司間之借貸關係乃以「本金利息」與「貸放款項」為對價關
    係，系爭支票與前開借貸授信契約則無對價關係，故被上訴
    人係以無對價或不相當對價取得系爭支票。
  (三)並聲明：原判決廢棄；駁回被上訴人第一審之訴。
四、兩造不爭執之事實：
  (一)上訴人簽發如附表所示之系爭支票交付霖詠公司之負責人韋
    紹霖，再由霖詠公司將系爭支票背書轉讓予被上訴人。系爭
    支票經被上訴人依期提示退票。
  (二)被上訴人於93年3 月29日與霖詠公司簽訂借款契約書，被上
    訴人於93年3 月30日實際撥貸100 萬元借款予霖詠公司。
五、兩造於本院94年6 月21日準備程序時，協議簡化爭點如下：
  (一)被上訴人就系爭票據之取得是否有惡意或重大過失？
  (二)被上訴人是否係以無對價或不相當對價取得系爭票據？
六、本院判斷：
  (一)上訴人未證明被上訴人取得系爭票據有惡意或重大過失
    1.按「票據行為，為不要因行為，執票人不負證明關於給付
      之原因之責任，如票據債務人主張執票人取得票據出於惡
      意或詐欺時，則應由該債務人負舉證之責」，最高法院64
      年台上字第1540號判例著有明文。又按票據法第14條所謂
      以惡意或重大過失取得票據者不得享有票據上之權利，係
      指明知或可得而知「轉讓票據之人，就該票據無權處分」
      而仍予取得者而言；執票人之取得票據苟非出於惡意或詐
      欺，縱使該執票人之前手對於發票人，係因侵權行為而取
      得票據，發票人亦不得以此對抗執票人（最高法院52年台
      上字第1987號、21年上字第739 號判例參照）。是本件上
      訴人應舉證證明被上訴人取得系爭支票時，明知或可得而
      知「霖詠公司係詐欺上訴人而取得系爭支票，霖詠公司就
      系爭支票係無權處分」之事實，始得謂被上訴人取得系爭
      支票有惡意或重大過失，而得免除發票人責任。惟查，上
      訴人就上述其應舉證證明之事實，迄至本件言詞辯論終結
      時止，並未舉證以實其說，則其主張被上訴人取得系爭票
      據有惡意或重大過失云云，即無足採。
    2.上訴人雖主張霖詠公司向被上訴人借款時，已陷於財務債
      信狀況不良之狀況，若被上訴人事前確實徵信即可得知霖
      詠公司已無還款能力云云。惟上開霖詠公司財務債信狀況
      不良之情，縱令屬實，然衡諸常情，該事實並無從推認被
      上訴人於借款予霖詠公司取得系爭支票時，即明知或可得
      而知霖詠公司之負責人向上訴人訛騙支票而為無權處分之
      情，準此，上訴人僅以霖詠公司向被上訴人借款時財務狀
      況不良之事實，欲主張被上訴人取得系爭票據有惡意或重
      大過失，顯屬無據。至上訴人復主張「被上訴人未曾提示
      上訴人商業客票取款，被上訴人無從得知上訴人擔保還款
      能力是否足以清償票款」、「被上訴人未曾通知上訴人即
      提示系爭票據，使上訴人未即處理票款而跳票致債信不良
      」云云，核均與上訴人依票據法第14條第1 項應證明之被
      上訴人取得系爭票據有惡意或重大過失之構成要件無涉，
      附此敘明。
  (二)被上訴人並非係以無對價或不相當對價取得系爭票據
　　1.被上訴人主張：霖詠公司向其申貸100 萬元之無擔保放款
      授信，被上訴人行員陳惠烺審核後，認為有增提票據擔保
      之必要，乃請求霖詠公司提供10成客票為副擔保，以增加
      本件債權之確保，霖詠公司乃持由上訴人所簽發之系爭支
      票暨另2 紙支票（3 紙支票合計面額1,004,931 元）背書
      後交付被上訴人收執作為擔保，經照會該3 紙客票債信正
      常後，被上訴人即於93年3 月30日實際撥貸100 萬元借款
      予霖詠公司，惟霖詠公司於借款後並未依約償還債務，迄
      今仍積欠100 萬元借款本金之事實，業據被上訴人提出霖
      詠公司向被上訴人申辦前揭貸款時所簽訂之借款契約書影
      本、授信申請暨批覆書影本、擔保票據明細表影本、存摺
      存款對帳單影本、授信貸放支出傳票影本、及支票影本3
      紙等為證，並經證人陳惠烺於原審證述綦詳（見原審卷第
      64至65頁），堪信為實在。上訴人空言否認系爭支票係霖
      詠公司持之作為本件借款的擔保云云，即屬無據。
    2.銀行法第15條第4 項及「銀行辦理票據承兌、保證及貼現
      業務辦法」所規定之「貼現」、與銀行授信實務上俗稱之
      「票貼」（正式名稱為「墊付國內票款」）、及本件霖詠
      公司為了系爭借貸關係而提供系爭支票作為擔保客票，3
      者之法律關係均不相同。
      (1)按銀行法第15條第4 項、「銀行辦理票據承兌、保證及
        貼現業務辦法」所規定之「貼現」係指「銀行以折扣方
        式預收利息而購入未屆到期日之承兌匯票或本票，並取
        得對借款人追索權之票據融通方式」，僅匯票及本票始
        有適用，此觀諸銀行法第15條第4 項之規定自明。
      (2)支票具支付工具之性質，與本票、匯票屬信用工具之性
        質固有不同，惟國內目前仍有使用遠期支票為交易之習
        慣，簽發或交付遠期支票之交易，確係經濟交易上所常
        見，且遠期支票非法所禁止，亦非無效，此由票據法第
        128 條第2 項規定「支票在票載發票日前，執票人不得
        為付款之提示」可證，且如認遠期支票無效，將破壞票
        據之流通功能及交易安全至鉅，故銀行授信實務上發展
        俗稱之「票貼」（正式名稱為「墊付國內票款」）業務
        ，乃係為因應國內工商界使用遠期支票之風氣不易改變
        而配合產生之融資方式。此種融資方式，係指「銀行對
        國內支票在票載發票日前，以及匯票、本票金額較小未
        便辦理貼現者，墊付其部分票款之票款融通方式」（89
        年1 月7 日廢止之銀行對企業授信規範第6 條參照）。
        於此種融資情形，廠商將銷售貨物或提供勞務所取得之
        遠期支票交付銀行，銀行則分析廠商週轉需要、應收帳
        款數額等情形後，在核定的額度內、以支票面額之一定
        成數，墊款予廠商，故銀行授信實務俗稱之「票貼」，
        實為「墊付票款」之融資業務。
      (3)本件霖詠公司提供系爭支票作為前開借貸關係之擔保，
        系爭支票僅是作為該借貸關係之擔保（加強債權之確保
        ），如債務人履約，系爭票款縱提示兌現，亦會由備償
        專戶撥回債務人帳戶；如債務人未履約，被上訴人始以
        兌現之票款抵充債務。故本件被上訴人收受系爭支票並
        非「以折扣方式預收利息而購入未屆到期日之匯票或本
        票」的票據融資、亦非「對於在票載發票日前之支票，
        墊付其部分票款使之融通」的票據融資，上訴人將上述
        3 者混而為一，顯有誤會。
      (4)綜上，本件上訴人主張被上訴人經營法律所禁止之「票
        貼」授信行為，違反法律強制禁止規定而無效云云，係
        屬誤解，自屬無據。
    3.本件被上訴人取得系爭支票係因借款予霖詠公司100 萬元
      ，而由霖詠公司持上訴人所簽發之系爭支票（票面金額39
      0,371 元）暨另2 紙支票（3 紙支票合計面額1,004,931
      元）作為擔保交付被上訴人收執之事實，已如前述，故被
      上訴人係以合理相當之對價取得系爭支票，應堪認定。上
      訴人雖謂被上訴人與霖詠公司間之借貸關係乃以「本金利
      息」與「貸放款項」為對價關係，系爭支票與前開借貸授
      信契約則無對價關係云云。惟票據法第14條第2 項所稱之
      「無對價或以不相當之對價取得票據」，係指執票人在某
      票據原因關係中，並未支出任何代價或僅支出與票據金額
      顯不相當之少數代價，即取得票據之情形而言，與雙務契
      約中，契約雙方當事人之「對待給付」義務互為「對價關
      係」，洵不相同。本件被上訴人取得系爭支票已支付借款
      予霖詠公司100 萬元之代價，則其取得作為本件借貸擔保
      之3 紙支票（連同系爭支票，3 紙支票合計面額1,004,93
      1 元）並非以無對價或不相當之對價取得。上訴人前開所
      辯，乃將雙務契約之對待給付「對價關係」，與票據法第
      14條第2 項所規定之「對價」（指取得票據之代價）相混
      淆，如依其見解，在雙務契約中之已支付相當對價之債權
      人，若為加強債權之擔保，而取得第三人為擔保債務人之
      債務所簽發之票據，均係屬「無對價或以不相當之對價」
      取得票據，勢將破壞票據之流通性及交易安全，顯非票據
      法第14條第2 項之立法意旨，故上訴人此主張，亦無可採
      。
七、綜上，本件被上訴人之主張為可採，上訴人所辯均無可取。
    被上訴人依系爭支票所載文義本於票據之法律關係，請求上
    訴人給付票款，為有理由，應予准許。原審判命上訴人如數
    給付，於法並無不合。上訴意旨指摘原判決不當，求予廢棄
    改判，為無理由，應予駁回其上訴。
八、據上論結，本件上訴為無理由，依民事訴訟法第436 條之1
    第3 項、第449 條第1 項、第78條，判決如主文。
中　　華　　民　　國　　94　　年　　10　　月　　25　　日
                  民事第一庭    審判長法　官　郭琇玲
                                      法　官　陳婉玉
                                      法　官　林曉芳
中　　華　　民　　國　　94　　年　　10　　月　　25　　日
                                      書記官　葉菽芬
附表
    系爭支票
    發票日：民國93年7 月6 日
    面額：390,371 元
    票號：TC 0000000
    受款人：霖詠公司
    付款人：華南商業銀行龍潭簡易型分行
    帳號：第000000000 號
以上正本係照原本作成
不得上訴
